臺灣高等法院民事判決　　　　　　九十三年度上字第九四九號
上　訴　人　慶洲實業有限公司
法定代理人　楊慶忠
訴訟代理人　洪哲男
被　上訴人　基隆市政府
法定代理人　許財利
訴訟代理人　黃秋雄律師
被　上訴人　前烽營建工程股份有限公司
法定代理人　潘欽章
右當事人間請求確認承攬關係存在事件，上訴人對於民國九十三
年七月三十日台灣基隆地方法院九十二年度訴字第一二一號第一
審判決提起上訴，經本院於九十三年十二月二十二日言詞辯論終
結，判決如左：
    主      文
上訴駁回。
第二審訴訟費用由上訴人負擔。
    事      實
甲、上訴人方面：
壹、聲明：
一、原判決廢棄。
二、確認被上訴人前烽營造工程股份有限公司（下稱前烽公司）
    對被上訴人基隆市政府有一百九十三萬九千四百零六元之債
    權存在。
三、被上訴人等在台灣基隆地方法院九十一年度執字第八三七四
    號執行事件之異議駁回。
貳、陳述：除與原判決記載相同者外，補稱略以：
一、被上訴人基隆市政府與前烽公司間有承攬契約關係，與哲嘉
    公司則否，其自不可能將應給付予前烽公司款項轉而給付哲
    嘉公司，此亦經基隆市政府於原審陳述明確，則被上訴人前
    烽公司並未能證明其負欠哲嘉公司債務業已清償。原判決認
    事用法顯有違誤。
二、被上訴人基隆市政府承認確曾與被上訴人前烽公司簽訂「光
    華停車場工程」合約，依該工程合約可知，前鋒公司承攬之
    工程款項為三億五千五百七十五萬二千四百三十三元，履約
    保證金二千五百七十六萬六千元，如前烽公司未依約完工，
    應支付依結算總價每日千分之一計算之逾期罰款，最高之罰
    款金額不得超過結算總價百分之二十之上限，而前烽公司已
    受領工程款三億二千五百三十九萬零九百三十六元，就此部
    分前烽公司並無違約情事，縱有違約亦應已扣除之。因此，
    即使日後前烽公司有違約問題發生，當僅限於尚未支付之工
    程款三千零三十六萬七千四百九十七元，而不得以總工程款
    為計算基準，則其違約處罰之上限應為六百零七萬二千二百
    九十九元。又基隆市政府於原審對上訴人提出之計算書亦無
    意見，其於本院復主張筆錄記載不正確，依法不生否認之效
    力，況其於原審所提請款明細表中，除Ｋ項部分為上訴人否
    認外，其餘均與上訴人主張者相同或類似，故其主張抵銷金
    額逾六百零七萬二千二百九十九元部分為無理由。
三、再者，基隆市政府雖主張其已於九十二年十二月十七日以函
    文主張抵銷之金額為七千一百零三萬五千八百五十三元，然
    其並無法證明該函文確有送達於上訴人，況該金額復為基隆
    市政府九十三年三月八日更正之，則原函之意思通知不生效
    力；且其於九十二年一月三十日支付之二千一百四十六萬零
    八十六元，係在扣押命令送達後（九十二年一月廿九日）為
    之，依法自不得主張抵銷。
參、證據：除援用第一審所提證據外，補提台北地方法院民事判
    決及裁定、基隆地方法院執行命令及通知函、本院民事裁定
    、前烽公司函、計算書各一件及基隆市政府函文二件為證。
乙、被上訴人基隆市政府方面：
壹、聲明：上訴駁回。
貳、陳述：除與原判決記載相同者外，補稱略以：
一、查基隆市政府與前烽公司確曾簽訂光華工程之承攬契約，然
    前烽公司不僅無法於契約所定期限內完工，且就令其修繕之
    瑕疵亦逾期未予修繕，故雙方於九十一年十月召開「後續修
    繕工作處理方式事宜」之協調會議達成結論，各承包商繼續
    完成未了工程；前烽公司並於九十二年元月二十七日與後續
    聯合修繕廠商完成「光華工程補充協議書」，亦即本工程合
    約未曾終止，前烽公司與後續承商達成債權讓與之協議。又
    哲嘉公司並非參加協商之承商，足見哲嘉公司就光華工程非
    前烽公司之債權人，且哲嘉公司既非後續工程協商之聯合廠
    商，自對後續工程款不得請求。而前烽公司向基隆市政府領
    到工程款後，即將哲嘉公司之材料款全數交付於哲嘉公司，
    有前烽公司九十二年三月十二日函可稽，則哲嘉公司對前烽
    公司既無債權存在，上訴人自不得行使代位權。
二、次查，前烽公司因嚴重逾期完工，且對工作物有瑕疵之部分
    未予修繕完妥，基隆市政府本諸合約予以扣留工程保留款，
    工程尾款，及第十五期估驗扣留款計二千九百七十八萬八千
    二百二十一元；另前烽公司所負之逾期罰款暨工作物瑕疵修
    繕費用，總計為九千二百四十九萬五千九百一十七元：
  (一)工程保留款部分：依契約第九條第二項第二款約定，被上訴
    人得就每期估驗款扣留百分之五作為工程保留款之用，故總
    扣留數額為一千七百六十五萬二千一百五十五元。
  (二)工程尾款部分：本件工程為工程總價決標之契約，故於工程
    所有估驗請款完成後尚可能餘有各期未估驗到的數額，該數
    額於本工程為二百一十三萬六千零六十六元。
  (三)第十五期估驗扣留款部分：依契約第九條第三項第六款之約
    定，因前烽公司於施作第十五期工程時，發生許多瑕疵未改
    善，故被上訴人就該期估驗款項中予以扣留一千萬元。
  (四)逾期罰款部分：查本件工程之完工期限為四百三十日曆天，
    開工日期為八十九年七月十一日，按約完工日期應為九十年
    九月十三日，然前烽公司完工之實際日期為九十年十二月二
    日，扣除施工期問突遇颱風十一點五日，總計逾完工期限六
    十八點五日。另基隆市政府辦理複驗時，發現該工作物有許
    多嚴重瑕疵未改善乃限於九十一年六月十三日前改善完妥，
    惟其至九十二年一月二十七日聯合修繕廠商承接後續修繕前
    ，仍未予修繕完妥，逾期之總天數達二百六十一點五天。依
    契約第十九條第一項約定，逾期罰款上限為七千一百零三萬
    五千八百三十一元，故應以此為計算標準。
  (五)工作物瑕疵修繕費用：因前烽公司不完全給付，致基隆市政
    府協調聯合修繕廠商承接本件工程而支出二千一百四十六萬
    零八十六元，自對前烽公司擁有此數額之債權。
三、基隆市政府否認上訴人於原審提出之計算書，原審筆錄記載
    有誤，基隆市政府並未積欠前烽公司工程款，反係前烽公司
    因違約行為，經基隆市政府依約扣留工程尾款及保留款，再
    與後續修繕費用、臨損賠償金額抵銷後，前烽公司對基隆市
    政府所得主張之債權不僅全然不復存在，且尚負欠六千六百
    八十四萬五千一百七十元之逾期罰款，故上訴人並無確認利
    益。
四、又基隆市政府九十一年十二月二十七日主張行使抵銷權之函
    文，於九十一年十二月二十七日以平信發出，訴訟代理人係
    於同年月三十日接獲副本，當時前烽公司尚正常營業，應亦
    有收到；另由嗣後前烽公司九十二年一月七日函覆內容提及
    「有關基隆市光華多目標立體停車場新建工程正驗複驗紀錄
    應修改事項業已於九十二年一月七日修繕完成，請派員驗收
    」云云，可知其確有收受該函。再參酌被上訴人等於九十一
    年十月二十一日召開之協調會議結論：「有關本工程後續修
    繕工作所需工程費，可先行動用本工程尚餘工程款支付後續
    修繕工程廠商，俟本工程結算後剩餘款不足逾期罰款部分，
    再依本工程契約第十九條規定向前烽公司追償」云云，則前
    烽公司於該時即已知悉並同意抵銷，故上開函文僅為補知手
    續，是否接獲實非重要。
參、證據：除援用第一審所提證據外，補提基隆市政府函、前烽
    公司函、會議記錄各一件為證。
丙、被上訴人前烽公司方面：未於言詞辯論期日到場，亦未提出
    書狀作任何聲明或陳述。
    理      由
一、被上訴人前烽營建工程股份有限公司（下稱前烽公司）經合
    法通知未於言詞辯論期日到場，亦未提出書狀作任何聲明或
    陳述。
二、上訴人起訴主張：訴外人哲嘉實業股份有限公司（下稱哲嘉
    公司）向伊購買電線電纜等貨品，伊依其指示將電線電纜送
    達被上訴人前烽公司承攬被上訴人基隆市政府所屬成功立體
    停車場（即光華停車場）工地，惟哲嘉公司未支付伊買賣價
    金新台幣（下同）一百九十三萬九千四百零六元等情，業經
    台北地方法院判決確定。嗣伊查知哲嘉公司怠於行使其對前
    烽公司之貨款債權，而前烽公司亦怠於行使其對被上訴人基
    隆市政府工程款債權之權利，乃向原審法院聲請強制執行，
    以執行命令禁止前烽公司於上開債權範圍內向基隆市政府收
    取，並禁止基隆市政府清償。詎被上訴人等均聲明異議，主
    張被上訴人前烽公司對被上訴人基隆市政府已無債權存在，
    故伊就前烽公司上開債權之存在有即受確認判決之法律上利
    益。爰請求確認被上訴人前烽公司對被上訴人基隆市政府有
    一百九十三萬九千四百零六元之債權存在，並請求駁回基隆
    市政府及前烽公司在基隆地方法院九十一年度執字第八三七
    四號執行事件之異議等語。
    被上訴人基隆市政府則以：上訴人並未對哲嘉公司為任何強
    制執行行為，亦未陳明哲嘉公司有何不能履行債務之情形或
    有怠於行使權利之情事，且伊並未陷於無資力狀態，上訴人
    無將受不能清償之危險，自無代位行使權利之必要，即上訴
    人並無確認之法律上利益存在，應予駁回。另伊與前烽公司
    確就光華停車場工程訂有承攬契約，然前烽公司除未於契約
    期限內完工，於伊驗收已完工部分並發現而令其修繕之瑕疵
    亦逾期未修繕，故前烽公司未領之工程保留款、工程尾款及
    第十五期估驗保留款等均遭伊扣留並與上開逾期罰款及修繕
    費用抵銷，且前烽公司因就其應負責修繕之後續工程已無力
    完成，而由下游聯合修繕廠商承接施作，故前烽公司對伊所
    負之債務，早已超過其所得請求之工程款債權，並經伊發函
    行使抵銷權，上訴人即無從行使代位權。又前烽公司已將哲
    嘉公司之材料款全數付清，則哲嘉公司對前烽公司既無債權
    存在，上訴人自不得行使代位權等語置辯。被上訴人前烽公
    司則曾對上訴人聲請法院所發之執行命令聲明異議，表示於
    收受執行命令前已將貨款支付予哲嘉公司，被上訴人基隆市
    政府亦於九十二年一月三十日將其之工程款全數支付予哲嘉
    公司，故哲嘉公司對其已無任何債權金額存在等語。
三、上訴人主張：訴外人哲嘉公司積欠伊買賣電纜價金一百九十
    三萬九千四百零六元，其就此買賣價金債權已對訴外人哲嘉
    公司取得勝訴判決確定，且被上訴人前烽公司因施作被上訴
    人基隆市政府光華停車場工程而與被上訴人基隆市政府間有
    承攬關係存在等情，業據提出台灣台北地方法院九十一年度
    訴字第三六七二號判決及確定證明書各一件為證（見一審(一)
    卷八頁至十頁、本院卷二五頁至二九頁），並為被上訴人二
    人所不爭執，堪信上訴人此部分主張為真實。
四、至上訴人主張：因被上訴人前烽公司積欠訴外人哲嘉公司買
    賣價金，而被上訴人基隆市政府復積欠被上訴人前烽公司之
    承攬之工程款項未給付，且訴外人哲嘉公司怠於行使其對被
    上訴人前烽公司之債權等情，為被上訴人二人所否認，被上
    訴人基隆市政府辯稱上訴人並無提起確認之訴之法律上利益
    存在，上訴人不得行使代位權，且被上訴人前烽公司對於被
    上訴人基隆市政府已無工程款債權存在等語；被上訴人前烽
    公司則以其對訴外人哲嘉公司之貨款債權已清償完畢，並無
    債務存在等語置辯。本件經整理兩造之爭點為：上訴人對哲
    嘉公司有一百九十三萬九千四百零六元之買賣價金債權，被
    上訴人前烽公司對哲嘉公司是否亦有未付之貨款，前烽公司
    對於被上訴人基隆市政府是否有上開金額之之工程款債權存
    在。
五、本件上訴人是否有提起確認之訴之法律上利益存在？
  (一)按確認法律關係之訴，非原告有即受確認判決之法律上利益
    者，不得提起之，民事訴訟法第二百四十七條第一項前段定
    有明文。而所謂即受確認判決之法律上利益，指因法律關係
    之存否不明確，致原告在私法上之地位有受侵害之危險，而
    此項危險得以對被告之確認判決除去而言（最高法院二十七
    年度台上字第三一六號判例參照）。本件上訴人主張因訴外
    人哲嘉公司積欠伊買賣價金無力償還，卻怠於行使其就被上
    訴人前烽公司對另一被上訴人基隆市政府之金錢債權，乃依
    民法第二百四十二條規定行使訴外人哲嘉公司對被上訴人前
    烽公司之代位權，以台灣台北地方法院九十一年度訴字第三
    六七二號確定判決之執行名義向原審法院聲請強制執行，並
    於九十二年一月二十八日以基院政九十一執恭字第八三七四
    號執行命令，禁止被上訴人前烽公司收取被上訴人基隆市政
    府之工程款債權或為其他處分，被上訴人基隆市政府亦不得
    對被上訴人前烽公司清償。被上訴人二人對此均聲明異議，
    則上訴人倘不依執行法院通知對其起訴，前揭執行法院所為
    之執行命令，有遭受撤銷之虞，則上訴人私法上之地位即有
    受侵害之危險。
  (二)次按債權人就債務人對於第三人之金錢債權為執行時，執行
    法院得以命令許債權人收取，第三人未於強制執行法第一百
    十九條第一項所定十日期間內聲明異議，亦未依執行法院命
    令將金錢支付債權人時，依同法第一百十九條第二項規定，
    執行法院固得因債權人之聲請，逕向該第三人為強制執行，
    惟債務人對於該第三人之金錢債權，並不因而產生實體上確
    定之效果，債權人如欲確定其權利，自須另提起訴訟以求之
    。此際，債權人代位債務人對於該第三人起訴，自難謂欠缺
    權利保護要件（最高法院九十年台上字第一九七四號判決參
    照）。準此，上訴人自有依強制執行法第一百二十條第二項
    之規定提起本件確認訴訟之必要。足見上訴人提起確有提起
    確認之訴之法律上利益存在。被上訴人基隆市政府謂上訴人
    提起本件訴訟無確認之訴之法律上利益存在云云，要非可採
    。
六、上訴人得否行使本件代位權？
    按債務人怠於行使其權利時，債權人因保全債權，得以自己
    之名義，行使其權利，民法第二百四十二條前段定有明文。
    此所謂「得代位行使之權利」者，自應包括債務人之代位權
    在內。惟債權人行使代位權，須至有保全其債權之必要時方
    得為之，即須債務人怠於行使其權利之結果，有使債權人之
    債權發生不獲清償之虞時，債權人始有保全其債權之必要。
    如債務人之責任財產足以擔保其所負之債務時，債權人即無
    不能受清償之危險，自不得行使代位權。然代位權本身並非
    訴訟標的，而係債權人是否為適格訴訟當事人之問題，若因
    債權人未能就代位權之行使要件負證明之責，即逕行否認其
    代位行使之適格，反有礙於民法保障債權實現之本旨，故債
    權人就代位權之行使僅需釋明，至於其請求有無理由則仍須
    視債權本身是否存在或有無消滅而另為判斷。今上訴人既以
    確定判決證明其對訴外人哲嘉公司有債權存在，而被上訴人
    前烽公司亦不否認訴外人哲嘉公司對其有債權存在，且被上
    訴人基隆市政府復自認與被上訴人前烽公司之間有工程承攬
    契約存在，則上訴人就本件訴訟應為適格之當事人，有行使
    代位權保全其債權之必要。雖被上訴人基隆市政府以上訴人
    未對訴外人哲嘉公司為強制執行行為，亦未陳明哲嘉公司有
    何不能履行債務之情形，不得行使代位權等語置辯，惟代位
    權之行使並未以債權人須對債務人之財產強制執行未獲清償
    ，作為證明債務人已無力清償而得行使代位權之先決條件，
    故被上訴人基隆市政府上開抗辯亦非可取，上訴人自得行使
    代位權。
七、訴外人哲嘉公司對於被上訴人前烽公司是否尚有債權存在？
  (一)上訴人主張：訴外人哲嘉公司對被上訴人前烽公司有買賣價
    金之債權存在，並提出被上訴人前烽公司出具予上訴人之九
    十二年三月十二日九十二前營字第九二○三一二○○號函文
    內容資為證明（見一審(一)卷九九頁），惟通觀該函文內容，
    被上訴人前烽公司固不否認其因承包基隆市政府前開工程而
    有向訴外人哲嘉公司購買電線電纜之貨款債權存在，惟該債
    權已於原審九十二年一月二十八日基隆政九十一執恭字第八
    三七四號執行命令前已給付予訴外人哲嘉公司，是哲嘉公司
    對被上訴人前烽公司並無債權金額存在等情，足見被上訴人
    前烽公司係否認其目前與哲嘉公司間已無任何債務關係存在
    ，自難資為有利於上訴人之認定。此外，上訴人亦未能就哲
    嘉公司與被上訴人前烽公司間現仍有貨款債權存在一節，舉
    證以實其說，則其此部分之主張自非有據。是被上訴人前烽
    公司抗辯訴外人哲嘉公司對其已無任何債權關係存在云云，
    應堪採信。
  (二)上訴人既無法舉證證明訴外人哲嘉公司對被上訴人前烽公司
    有一百九十三萬九千四百零六元之貨款債權存在，則上訴人
    行使代位權之要件即有欠缺，故上訴人自無代位行使訴外人
    哲嘉公司請求確認被上訴人前烽公司對被上訴人基隆市政府
    有債權存在之權利甚明。訴外人哲嘉公司對被上訴人前烽公
    司既無債權存在，本院自無庸再就被上訴人前烽公司對於被
    上訴人基隆市政府是否仍有工程款債權存在予以論述，附此
    說明。
八、至上訴人請求駁回被上訴人二人在原審法院九十一年度執字
    第八三七四號執行事件之異議部分，因本件債權人即上訴人
    所聲請者係扣押命令，債權人仍不能據此逕向第三人即被上
    訴人強制執行，仍需請求執行法院另行核發收取、移轉或支
    付轉給命令，第三人縱未對扣押命令聲明異議，或因逾期聲
    明異議而遭駁回，並不因此而視為承認該扣押命令所載債務
    人之債權。蓋事實上債權之有無，並非因執行法院命令而發
    生，故執行法院未駁回被上訴人之異議，對上訴人之請求權
    並不生影響，上訴人自不得據此請求駁回被上訴人二人在原
    審法院九十一年度執字第八三七四號執行事件之異議。
九、綜上所述，上訴人既無法舉證證明訴外人哲嘉公司對被上訴
    人前烽公司有一百九十三萬九千四百零六元之貨款債權存在
    ，則上訴人行使代位權之要件即有欠缺，故上訴人自無再代
    位行使訴外人哲嘉公司請求確認被上訴人前烽公司對被上訴
    人基隆市政府有債權存在之權利。另上訴人請求駁回被上訴
    人二人在原審法院九十一年度執字第；八三七四號執行事件
    之異議之訴部分，亦依法無據。從而，上訴人依行使代位權
    之法律關係，請求確認被上訴人前烽公司對於被上訴人基隆
    市政府有一百九十三萬九千四百零六元之債權存在，並請求
    駁回被上訴人二人在原審法院九十一年度執字第八三七四號
    執行事件之異議，均非正當，應予駁回。原審為上訴人敗訴
    之判決，核無違誤，上訴意旨指摘原判決此部分不當，求予
    廢棄改判，為無理由，應予駁回。
十、兩造其餘之攻擊防禦方法暨聲明所用之證據，核與本件判決
    之結果均不生影響，
　  已無再予論述之必要，併此敘明。
據上論結，本件上訴為無理由，依民事訴訟法第四百四十九條第
一項、第七十八條、第四百六十三條、第三百八十五條第一項前
段判決如主文。
中　　華　　民　　國　　93　　年　　12　　月　　29　　日
                     民事第九庭   審判長法　官  楊豐卿
                                        法  官  張  蘭
                                        法  官  林金吾
正本係照原本作成。
如不服本判決，應於收受送達後二十日內向本院提出上訴書狀，
其未表明上訴理由者，應於提出上訴後二十日內向本院補提理由
書狀（均須按他造當事人之人數附繕本）上訴時應提出委任律師
或具有律師資格之人之委任狀；委任有律師資格者，另應附具律
師資格證書及釋明委任人與受任人有民事訴訟法第四百六十六條
之一第一項但書或第二項（詳附註）所定關係之釋明文書影本。
中　　華　　民　　國　　93　　年　　12　　月　　29　　日
                                        書記官  殷丹妮
附註：
民事訴訟法第四百六十六條之一（第一項、第二項）：
對於第二審判決上訴，上訴人應委任律師為訴訟代理人。但上訴
人或其他法定代理人具有律師資格者，不在此限。
上訴人之配偶、三親等內之血親、二親等內之姻親，或上訴人為
法人、中央或地方機關時，其所屬專任人員具有律師資格並經法
院認為適當者，亦得為第三審訴訟代理人。
